【裁判字號】    88,上易,2418
【裁判日期】    890208
【裁判案由】    詐欺
【裁判全文】
臺灣高等法院臺中分院刑事判決                  八十八年度上易字第二四一八號
    上  訴  人  臺灣台中地方法院檢察署檢察官
    被      告  乙○○
    選任辯護人  巫哲銘
右上訴人因被告詐欺案件，不服台灣台中地方法院八十八年度易字第一四四二號，中
華民國八十八年七月三十日第一審判決（起訴案號：台灣台中地方法院檢察署八十七
年度偵字第二四四六四號），提起上訴，本院判決如左：
    主  文
上訴駁回。
    理  由
一、本案經本院審理結果，認第一審判決認事用法並無不當，應予維持，並引用第一
    審判決書記載之理由（如附件）。
二、檢察官上訴意旨以：本件被告乙○○（以下稱被告）持以借款之支票均係人頭支
    票，復無法供出支票之來源，則是否係被告自行購買之芭樂票，不無可疑，被告
    顯係以交付票據作為借款之手段，其有不法所有之意圖至為明確等語。惟查依告
    訴人於偵查中所述，除上開四張支票外，被告尚另外持楊憲政及張玉琴所簽發面
    額各為新台幣（以下同）三十九萬五千九百元、五十三萬七千八百元之支票向告
    訴人借款，此有該二張支票影本在卷可稽，足見被告並非全然以人頭支票借款。
    且被告於借款時均以被告及國龍木業有限公司名義在該等支票背書，以示負責，
    告訴人亦稱其取得該等支票時並未向銀行照會（即徵信），顯見告訴人借款與被
    告係著重在被告本身之信用，而非票據價值。原審法院綜合被告與告訴人以交付
    票據方式借貸已久，本件被告向告訴人借款時該等支票均尚無退票紀錄，及被告
    並未逃避債務，已與告訴人達成民事和解，按期清償借款等一切情形，認被告無
    詐欺之犯意，尚無不合。矧被告供稱上開四張支票係其友人向他人借得，則被告
    無法查明票據之來源，衡情亦非不可能。因此，要難以被告未明確交代該四張支
    票之來源，即據此推定被告明知係人頭支票（即芭樂票）而持以行詐。此外，檢
    察官在本院未提出其他具體之證據以證明被告確有詐欺之犯意，其上訴無理由，
    應予駁回。
三、又台灣台中地方法院檢察署移送本院併辦之八十八年度偵字第一七一○○號被告
    詐欺一案，與上開起訴事實相同，為同一案件，本院自得一併審理。
四、據上論斷，應依刑事訴訟法第三百七十三條、第三百六十八條，判決如主文。
本案經檢察官甲○○到庭執行職務。
中      華      民      國    八十九    年      二      月      八      日
                                  臺灣高等法院臺中分院刑事第十庭
                                        審判長法  官  黃  永  泉
                                              法  官  蔡  名  曜
                                              法  官  蕭  廣  政
右正本證明與原本無異。
不得上訴。
                                              書記官  劉  建  智
中      華      民      國    八十九     年       二      月     十     日
                                                                        Ｈ
臺灣臺中地方法院刑事判決                        八十八年度易字第一四四二號
    公  訴  人  臺灣台中地方法院檢察署檢察官
    被      告  乙○○  男  三十五歲（民國○○○年○月○日生）
                        住台中縣神岡鄉○○路五二之二號
                        身分證統一編號：Ｔ一二二六九八七號
    選任辯護人  巫哲銘律師
右列被告因詐欺案件，經檢察官提起公訴（八十七年度偵字第二四四六四號），本院
判決如左：
    主  文
乙○○無罪。
    理  由
一、公訴意旨略以：被告乙○○基於意圖為自己不法所有之概括犯意，於民國八十六
    年十二月至八十七年一月間，陸續持如附表所示來路不明之支票，向告訴人丙○
    ○詐稱係生意往來所收取之貨款客票，欲調借現款，致告訴人丙○○因而陷於錯
    誤，於支票金額扣除每月三分之利息後，借給被告乙○○，迨至告訴人丙○○屆
    期提示附表所示之支票，均因存款不足被退票後，始知受騙等語，因認被告涉有
    刑法第三百三十九條第一項之詐欺罪嫌。
二、按犯罪事實應依證據認定之，無證據不得推定其犯罪事實，又不能證明被告犯罪
    者，應諭知無罪之判決，刑事訴訟法第一百五十四條、第三百零一條第一項定有
    明文。次按認定不利被告之事實，須依積極證據，苟積極證據不足為不利於被告
    事實之認定時，即應為有利被告之認定；且告訴人之告訴，係以使被告受刑事訴
    追為目的，是其陳述是否與事實相符，仍應調查其他證據以資審認，最高法院三
    十年上字第八一六號、五十二年台上字第一三００號判例亦著有明文。而刑法第
    三百三十九第一項詐欺罪之成立，以意圖為自己或第三人不法所有，以詐術使人
    將本人或第三人之物交付為要件。所謂以詐術使人交付，必須被詐欺人因詐術而
    陷於錯誤，若其所用方法，不能認為詐術，亦不致使人陷於錯誤，即不構成該罪
    ，則有最高法院四十六年台上字第二六０號判例可資參照。至民事事件之債務人
    於債之關係成立後，若有未依約定本旨履行債務者，依一般社會交易經驗，可能
    之原因甚多，其因不可歸責於債務人之事由而不能給付，或因合法主張抗辯而拒
    絕給付，甚至在負債之後始惡意遲延給付者，均有可能，倘無積極確切之證據，
    即不能輕易斷言必有涉及詐欺犯罪。
三、公訴意旨以被告乙○○涉有詐欺罪嫌，無非係以告訴人丙○○之指訴、如附表所
    示之支票暨退票理由單、各該支票帳戶之開戶及退票資料等為憑。訊據被告則堅
    決否認公訴人所指，辯稱：被告以客票或借票向告訴人調現已有十年之久，本件
    因為所經營之公司週轉不靈，一時無法向告訴人全部清償完畢，但雙方已達成和
    解，目前均按和解內容，每月清償告訴人部分金額，絕無詐欺告訴人財物之意等
    語。經查：
    （一）告訴人於本院審理時指稱被告曾持如附表所示之四紙支票向其調現，經其
          依民間利「一角」預扣利息後，借給被告，惟經屆期提示該四紙支票，均
          被退票不獲付款，目前被告仍未清償全部債務等情節，業據被告坦承不諱
          ，復有該四紙支票暨退票理由單影本在卷可參；被告並供稱約係於八十六
          年九月至十月間持向告訴人調現，告訴人對於被告前往調現之時間則不復
          記憶（以上見本院八十八年六月二十三日筆錄），是被告應係於八十六年
          九至十月間持上開支票向告訴人借貸調現，至今仍未能悉數清償完畢，其
          間確有民事債務糾葛，足堪認定。
    （二）告訴人雖於偵查中指訴當初被告向其詐稱該四紙支票為生意往來所收取之
          貨款客票，致其陷於錯誤，而貸借給被告云云，惟被告堅決否認施用上開
          詐術，並於偵查中及本院審理時，始終供稱當時已向告訴人說明該四紙支
          票乃其向友人所借用，絕無言及貨款客票等語，此外，並無證據顯示告訴
          人上開指訴為真，按諸前揭最高法院五十二年台上字第一三００號判例意
          旨，難以逕認告訴人此部分陳述與事實相符。又告訴人於本院審理時自承
          ：被告以客票或向他人借票之方式向其借款，已有六、七年之久，每次告
          訴人均由其帳戶中匯款給被告，本件被告前來借款，與過去無異，被告持
          票前來，經其預扣利息後，即由其帳戶內提現給被告等語（見本院八十八
          年六月二十三日筆錄），可見被告有無施用告訴人所稱之詐術，確值斟酌
          。
    （三）如附表所示發票人各係李復興、林宏興及劉文振之四紙支票，固大抵約於
          八十六年下半年度開戶，於八十七年一、二月間即出現大量退票，均被列
          為拒絕往來戶，有各該銀行函送之開戶及退票資料附卷可稽，可疑係人頭
          支票。惟被告是否即欲以此等支票詐貸告訴人之金錢，不宜速斷，仍應綜
          觀全部相關事證。查告訴人與被告間以票借款之往來方式已有六、七年之
          久，業見前述，又被告於八十六年九、十月間持票向告訴人調現時，如附
          表所示之支票帳戶尚無退票紀錄，再者，被告於該四紙支票退票後，亦無
          隱匿躲避債務，另雙方已於八十八年一月十二日達成和解，有和解書附卷
          可明（偵查卷第七五、七六頁），且截至本院言詞辯論終結時止，被告均
          有依和解內容按月分期給付告訴人，復據告訴人陳明在卷無訛（見本院八
          十八年七月十六日筆錄），是綜觀其間往來之方式、被告解決債務之方法
          等一切情狀，實難認定被告有何欲詐得告訴人借款之不法所有意圖，徒憑
          首起之開戶及退票資料，應不足為不利被告之認定。
四、綜合上述，本件應僅係民事借貸關係之糾紛，並無證據顯示當初被告持票向告訴
    人借款時涉有詐欺犯行，此外，本院亦查無其他積極之證據足資認定被告有公訴
    人所稱之犯罪事實，既不能證明被告犯罪，自應依前開刑事訴訟法之規定與最高
    法院所揭示之判例意旨，諭知被告無罪之判決。
據上論斷，應依刑事訴訟法第三百零一條第一項前段，判決如主文。
中      華      民      國      八十八      年    七    月    三十      日
                                        法  官
右正本證明與原本無異。
如不服本判決，應於送達後十日內向本院提出上訴狀（須附繕本），上訴於台灣高等
法院台中分院。
                                        書記官
中      華      民      國      八十八      年    八    月      三      日
附表：
一、發票人：李復興  付款人：華南商業銀行淡水分行  面額：新台幣廿八萬八千五
    百元  票號：TB0000000、 帳號：00-000000-0號
二、發票人：林宏興  付款人：寶島商業銀行北台中分行  面額：三十三萬三千三百
    元  票號：CA0000000、 帳號：000000000號
三、發票人：劉文振  付款人：美商花旗銀行台中分行  面額：四十二萬七千七百元
    票號：0000000、 帳號：000000000號
四、發票人：劉文振  付款人：世華聯合商業銀行五權分行  面額：三十一萬一千一
    百元  票號：UW0000000、帳號：517437號


司法院資訊處製作；財團法人民間司法改革基金會備份。
